臺灣高等法院臺中分院刑事判決　　　　　　　　　　　九十四年度交上易字第四號
　　上　訴　人
　　即　被　告　乙○○
　　選任辯護人　何志揚
右上訴人因過失致死案件，不服臺灣臺中地方法院九十三年度交易字第四三八號中華
民國九十三年十一月二十三日第一審判決（起訴案號：臺灣臺中地方法院檢察署九十
三年度偵字第一三六七五號），提起上訴，本院判決如左：
　　主      文
原判決撤銷。
乙○○無罪。
    理　　  由
一、檢察官起訴要旨略以：乙○○於民國九十三年六月二十七日上午，駕駛車牌號碼
    Ｒ九─○一八六號自用小客車，沿臺中市○○路由中興大學大門口往建成路方向
    行駛，於同日八時四十五分許，行經臺中市○○路與學府路路口時，竟疏未注意
    車前狀況，隨時採取必要之安全措施，而貿然通過該路口，適同一時、地，有湯
    洽松駕駛車牌號碼ＪＲＭ─六六六號重型機車，沿臺中市○○路由忠明南路往國
    光路方向行駛，亦疏未注意車前狀況及行經交岔路口應遵守燈光號誌之指示，貿
    然闖越紅燈而通過該路口。致雙方見之對方車輛駛來時，欲煞避已不及，兩車於
    前揭路口處發生碰撞，湯洽松因而人車倒地，受有頭部外傷併顱內出血、蜘蛛膜
    下腔出血、嚴重腦腫脹等傷害，經送醫後延至同年月三十日二十一時五十七分不
    治死亡，因認乙○○涉犯刑法第二百七十六條第一項之過失致人於死罪嫌。
二、檢察官認上訴人即被告乙○○（下稱被告）涉有過失致死罪嫌，主要係以前開肇
    事車禍事實，已據被告於警詢及偵查中坦承，並有法醫參考病歷摘要、道路交通
    事故現場圖、道路交通事故調查報告表(一)、(二)及現場照片八張等可稽，又本件車
    禍之發生經過，經調取中興大學大門口之監視錄影畫面後勘驗，發現被害人確係
    闖紅燈，然被告一直未發現被害人由左方駛來，直至二車碰撞後方驚覺而煞車，
    可認被告確未注意車前狀況；而被害人湯洽松因此車禍受傷死亡，亦經檢察官督
    同法醫師相驗屬實，為其論據。訊據被告雖坦承於前揭時、地與被害人湯洽松發
    生車禍，及被害人因此車禍死亡之事實，惟堅決否認有何過失，辯稱：是被害人
    闖紅燈才發生車禍，由於被害人當時車速過快，且伊前面已有其他車輛先行，伊
    無從察覺被害人自左方駛來，方反應不及以致發生車禍，伊並無過失等語。
三、本院的判斷：
    按犯罪事實應依證據認定之，無證據不得認定犯罪事實；又不能證明被告犯罪者
    ，應諭知無罪之判決，刑事訟訴法第一百五十四條第二項、第三百零一條第一項
    分別定有明文。次按刑事訴訟法上所謂認定犯罪事實之證據，係指足以證明被告
    確有犯罪行為之積極證據而言，該項證據必須適合於被告犯罪事實之認定，始得
    採為斷罪之資料；而認定不利於被告之事實，須依積極證據，苟積極證據不足為
    不利於被告事實之認定時，即應為有利於被告之認定，更不必有何有利之證據，
    最高法院二十九年上字第三一○五號、三十年上字第八一六號分別著有判例可參
    。且刑事訴訟上證明之資料，無論其為直接證據或間接證據，均須達於通常一般
    之人均不致於有所懷疑，而得確信其為真實之程度，始得據為有罪之認定，若其
    關於被告是否犯罪之證明未能達此程度，而有合理性之懷疑存在，致使無從形成
    有罪之確信，依罪證有疑、利於被告之證據法則，即不得遽為不利被告之認定，
    此亦有最高法院七十六年台上字第四九八六號判例意旨可資參照。經查：
  (一)被告所駕駛之前開自用小客車與被害人湯洽松所騎乘之前述重型機車，於前揭時
    、地發生碰撞等事實，固據被告於偵、審中坦白承認，復有道路交通事故現場圖
    一紙、道路交通事故調查報告表(一)、(二)及現場照片八張等附卷可稽；又被害人因
    本件汽車交通事故，造成其頭部外傷併顱內出血、蜘蛛膜下腔出血、嚴重腦腫脹
    ，經送醫後仍不治死亡等事實，亦經臺灣臺中地方法院檢察署檢察官督同檢驗員
    相驗屬實，並製有勘驗筆錄、相驗屍體證明書、驗斷書在卷可稽，自堪以認定。
  (二)本件車禍發生時被害人駕駛ＪＲＭ－六六六號重型機車沿臺中市○○路由忠明南
    路往國光路方向直行，因闖紅燈，而與由中興大學大門口沿學府路往建成路方向
    ，處於綠燈直行狀態，被告所駕駛車號Ｒ九─○一八六號自用小客車發生擦撞之
    事實，有道路交通事故現場圖及現場照片在卷可證（見相驗卷第一○頁及第一九
    至二二頁）。檢察官嗣於九十三年七月十九日調取中興大學大門口監視器錄影畫
    面進行勘驗，勘驗結果雖記載：蔡進興之自小客係與死者之機車碰撞後方煞車，
    碰撞前汽車煞車燈均未亮起，於碰撞後方見汽車之煞車燈亮起等語。惟復載明：
    該路口當時係學府路綠燈通行，興大路乃紅燈狀態；學府路已有二輛轎車通過該
    路口；死者所騎之機車沿興大路闖紅燈通過該路口，蔡進興駕自小客車沿學府路
    由中興大學通過該路口；二車於路口處發生碰撞，兩車均無煞車跡象。再據被告
    於偵、審中供稱：「（車禍發生情形？）當天我從中興大學門口出來，我是綠燈
    直行車號Ｒ九－○一八六號自小客車，通過該路口有看該路口路況，並未看到有
    車子，我車速約十至二十公里，我車子剛啟動，我車剛進入興大路與學府路口時
    ，突然有一機車，車速很快由興大路騎過來撞到我車左前方。（車禍發生前多少
    距離發現對方？）我車剛啟動就被撞上，我有煞車，但未留下煞車痕，對方機車
    也沒有煞車。（有無在號誌前等？）我出中興大學門口看到號誌就是綠燈，我看
    沒有車才通過，前有一機車綠燈有先通過」等語（見相驗卷第二六頁）；「（你
    是否撞到死者湯洽松後才煞車？）是。因為湯洽松的機車很快，我無法反應。（
    你出中興大學的時候有無看到左右無來車後才過去？）我有看，是因為湯洽松的
    車速太快。（你有無看到湯洽松從你的左側騎過來？）我沒有看到，我是撞到人
    才發現。（你認為對本件車禍有無過失？）沒有」等語（見偵查卷第六至七頁）
    ；「我是綠燈通行，被害人闖紅燈突然衝出，我防範不及」等語（見原審卷第三
    一頁）。可知被告於車禍發生當時，其路口之行車管制號誌時制分配為綠燈時段
    ，為可通行狀態，而被害人路口則為紅燈時段，本須停止於交岔路口停止線之前
    ，為不可通行狀態，但被害人卻違反號誌指示，闖越紅燈限制欲快速從被告左方
    穿越道路，致使被告無足夠時間察知並及時採取預防措施而發生碰撞，且被告於
    第一時間察覺被害人之機車撞上後，旋即踩煞車以期閃避被害人之機車，此觀諸
    中興大學大門口之監視錄影畫面翻拍相片即明，既無其他積極證據足資證明被告
    於綠燈時段並跟隨前車行駛時，可察覺被害人自其左側闖紅燈強行通過而仍執意
    前行，足見被告已採取一切必要且可能之安全措施（即煞車與閃避），極力避免
    撞擊被害人之機車，其本身就此等必要安全措施之選擇及執行，尚無任何疏誤之
    處，難認有何過失；反觀被害人之機車，於現場僅留下倒地後之刮地痕，並無煞
    車痕跡，此有前述現場圖足憑，顯見被害人並未減速，而係直接衝向被告原行駛
    中之車道，是被告縱使立即煞車，恐亦無法避免兩車發生碰撞，是則本件車禍事
    故之肇事責任，實難歸咎於被告，自難憑此即謂被告有何檢察官所指「疏於注意
    車前狀況，並隨時採取必要安全措施」之過失可言，尚不得僅憑被害人之機車遭
    被告所駕駛之上開自用小客車撞及，致被害人因而死亡等事實，即遽認被告應負
    過失致人於死之刑責。
  (三)第按汽車行駛至交岔路口，其行進、轉彎應遵守燈光號誌，道路交通安全規則第
    一百零二條第一項第一款定有明文。又汽車駕駛人信賴其他參與交通之對方亦能
    遵守交通規則，同時為必要之注意，謹慎採取適當之行動，而對於不可知之對方
    違規行為並無預防之義務，然因對於違規行為所導致之危險，若屬已可預見，且
    依法律、契約、習慣、法理及日常生活經驗等，在不超越社會相當性之範圍應有
    注意之義務者，自仍有以一定之行為避免結果發生之義務（最高法院七十四年臺
    上字第四二一九號判例參照）。此即學說上所謂之「信賴原則」，蓋在交通頻繁
    之社會，交通事故甚難完全避免，故以此「信賴原則」界定行為人之安全注意義
    務範圍。又按交通法規所稱「注意車前狀況」之情形，是指駕駛人就其注意力所
    及之情況下，對於車前已存在或可能存在事物應予注意，以便採取適當之反應措
    施而言，是駕駛人注意車前狀況，應建立在行車當時之時間、空間之一切狀況下
    進行綜合判斷。本案被告於案發當時，係遵照綠燈之交通號誌指示，直行通過臺
    中市○區○○路與學府路交岔路口，而被害人騎乘機車闖越紅燈，肇致本件車禍
    發生等情，已如前述，依一般謹慎理性駕駛者之經驗，倘於無號誌管制之交岔路
    口，駕車者欲直行通過交岔路口時自應注意前方及橫向車道之車輛，然在有燈號
    管制之交岔路口綠燈亮時，駕車直行通過交岔路口，必會謹慎注意欲直行進入之
    車道擁塞情形，並注意與前方車輛保持安全距離，至於橫向車道之直行車輛，則
    因燈光號誌為紅燈而暫停於停止線前，一般人因信賴其他參與交通者亦能遵守交
    通規則，尚不能預期有闖紅燈者，從駕駛車輛之側面駛來。是以本件被告既係遵
    守交通號誌而駕車直行通過交岔路口，被告自得信賴其他交通參與者亦能遵守交
    通規則而依燈號行駛，再遍觀全案卷證，亦無證據證明被告有可預見被害人違規
    行為之情形，故尚難認被告對於不可知之被害人違規行為有預防義務，而令被告
    負過失責任，亦屬當然之理。
  (四)本件車禍事故於本院審理時，經函請臺灣省臺中市車輛行車事故鑑定委員會為鑑
    定，該委員會於九十四年三月七日以中市行字第○九四五四○○四九五號函回覆
    之分析意見中分析研議結果為：「(1)肇事路口設有兩時相行車管制號誌，各行向
    行駛車輛均需依照號誌時制所分配之綠燈時段通過路口，其他紅燈時相路口車輛
    均須停止於交岔路口『停止線』之前，基於此，依路權角度言之，遵照號誌指示
    者路權絕對優先，違反號誌指示者無路權。(2)依監視畫面顯示蔡車之前已有兩
    部車輛通過路口，並非綠燈始亮起步之第一輛車，且並無違規超速行駛情形，依
    『路權』角度及本會鑑定認定之原則言之，湯車違反號誌指示（闖紅燈）進入
    路口為肇事原因，蔡車無肇事因素」（見本院卷第三九頁），其鑑定結果與本
    院上開所見相同，堪認被告對於本件車禍之發生確無過失，至為灼明。
  (五)另告訴人即被害人湯洽松之子甲○○於本件車禍發生當時並未在現場目擊，是其
    之指述尚無法採為不利於被告之認定。至於檢察官所舉之法醫參考病歷摘要、道
    路交通事故現場圖、道路交通事故調查報告表(一)、(二)及現場照片、勘驗筆錄、相
    驗屍體證明書、驗斷書等，均僅能證明本件車禍之發生，並肇致被害人受傷致死
    之事實，並不能證明被告有何過失行為。
  (六)由以上各情節來看，被告駕駛自用小客車正常行駛於車道上，復無其他違規駕駛
    之情事，其對車禍之突發事件並無預見防範及注意之可能，應無任何過失可言。
    依刑事訴訟法第一百六十一條第一項規定，檢察官就被告犯罪事實應負舉證責任
    ，並指出證明之方法，對於其所訴之被告犯罪事實，應負提出證據及說服之實質
    舉證責任，倘所提出之證據不足為被告有罪之積極證明，或其闡明之證明方法無
    從說服法官以形成被告有罪之心證，基於無罪推定之原則，自應為被告無罪判決
    之諭知，本件既存有合理懷疑，而致本院無法形成被告有罪之確切心證，自屬不
    能證明被告犯罪。原審未詳予勾稽，而遽為被告罪刑之諭知，即有未合，被告上
    訴意旨否認犯罪，執此指摘原判決不當，為有理由，應由本院將原判決予以撤銷
    改判，另為被告無罪之諭知，以免冤抑。
四、適用的法律：刑事訴訟法第三百六十九條第一項前段、第三百六十四條、第三百
    零一條第一項。
中      華      民      國      九十四      年      五      月    十    日
                                    臺灣高等法院臺中分院刑事第九庭
                                          審判長法  官  陳  筱  珮
                                                法  官  康  應  龍
                                                法  官  張  國  忠
右正本證明與原本無異。
不得上訴。
                                                書記官  林  玉  惠
中      華      民      國      九十四   年      五       月    十一    日
                                                                        Ｒ
